# Variáveis

Os dados são inseridos no R como variáveis. Eles podem ser importados (trazidos de um arquivo para o R) ou digitados no próprio console. Quando você deseja armazenar um valor na memória, você deve atribuí-lo, usando o sinal = ou <-.

```{r echo=TRUE}
x = 1
print(x)

y <- 1+1
y
```

```{r echo=TRUE}
texto = "Esse é um texto. Observe as aspas duplas"
assim = 'Também podem ser usadas aspas simples'
sugestao = 'Use aspas simples sempre que "possível" para delimitar a variável. Os 
textos em português costumam usadas aspas duplas.'
print(sugestao)
writeLines(sugestao)
```

O R é uma linguagem que automaticamente reconhece o tipo do dado que foi inserido. Por uma questão de comparação, se você estivesse usando uma linguagem _tipada_, como o C++, você precisaria declarar explicitamente o tipo da variável que está sendo criada. Assim, seria um erro você criar uma variável usando

```{r}
dois = 2
```

O C++ não entende o que você está querendo dizer com isso. Você precisaria informar que existe uma variável do tipo _integer_ (simplesmente _int_) chamada _dois_ e cujo valor é o número inteiro 2. Outra particularidade do R é que as linhas de código não precisam ser finalizadas com um ponto-e-vírgula (;), como acontece no C++.

```{r eval=FALSE, message=FALSE}
int dois = 2;
```

Além disso, as variáveis em R são mutáveis, inclusive quanto ao tipo. Isso quer dizer que uma vez definidas (ou atribuídas), podem ter seus valores e tipo modificados. Assim, uma variável que antes tinha um número, pode passar a ter um texto ou um booleano.

```{r eval=TRUE, message=FALSE}
# se a variavel receber um número (integer)
dois <- 2
# e depois receber um texto
dois <- "dois"
# seu conteúdo e seu tipo estarão de acordo com a última atribuição
print(dois)
```


Por fim, para o R a indentação não é relevante. Há linguagens de programação em que a posição relativa das linhas de código é essencial para determinar se elas fazem parte de um bloco ou não. No R, os blocos são definidos com o uso de chaves ({ }). Ainda iremos explorar com detalhes o uso das condicionais, mas podemos ilustrar o seguinte caso: se o resultado for maior que zero, então, sim, tivemos lucro; caso contrário, não tivemos.

```{r message=FALSE}

resultado <- 3000

#se o resultado for maior que zero
if (resultado > 0) { 
  # informe: "Tivemos Lucro!"
  print("Tivemos Lucro!") 
  # caso contrário
} else {  
  # informe: "Deu ruim :( "
  print("Deu ruim :(") 
}
```

No R, esse alinhamento é apenas um facilitador de leitura do código. Se o código estiver organizado, as pessoas terão mais facilidade em entendê-lo. O código a seguir tem exatamente a mesma funcionalidade.

```{r message=FALSE}

resultado <- 3000
if (resultado > 0) { print("Tivemos Lucro!") } else {print("Deu ruim :(")}
```

Embora seja verdade que o espaço ocupado está menor, quando o código começa a adquirir um alto grau de complexidade, torna-se muito desejável que ele esteja melhor organizado e, preferencialmente, comentado. 

No Python, onde a identação faz diferença, o código precisaria seguir uma estrutura baseada em espaços, sendo desnecessário o uso das chaves.

```python
#se o resultado for maior que zero
if (resultado > 0):  
  # informe: "Tivemos Lucro!"
  print("Tivemos Lucro!") 
else:  
  # informe: "Deu ruim :( "
  print("Deu ruim :(") 

```

No Python, portanto, o que importa para definir que o print("Tivemos Lucro!") está associado ao if(resultado > 0) é o fato de não haver nenhum espaço entre a margem da página e o if; e o fato de haver quatro espaços entre a margem da página e o print. Isso faz com que esse print esteja subordinado ao if; assim como, o segundo print (que também está mais recuado) é subordinado ao else (que não tem recuo).

## Numéricas

Basicamente existem os inteiros (integers) e os ponto-flutuantes (float). O integer não admite casas decimais, sendo usado para eventos contáveis, como a quantidade de vezes que algo ocorreu. O float admite casas decimais, sendo indicado para representar valores monetários.

Veja, por exemplo, o caso da idade. Se a idade for calculada como a diferença entre anos (2021 - 1988 = 33), o resultado será um número inteiro, que pode ser representado por um integer. Contudo, se uma idade como 12,5 anos for admitida, então será necessário trabalhar com float. Se você está lendo isso em fevereiro, pense na representação correta da idade de alguém que nasceu em dezembro.

Raramente, isso será uma preocupação. Como dito, o R faz a análise automática e, por padrão, categoriza os números dentro do tipo numeric, que aceita tanto integers como floats. Eventualmente, algum erro pode acontecer, como haver algum canto na planilha que está sendo importada em que foi digitado 2x20 ao invés de 2020. Quando o R tentasse ler esse valor (2x20), ele reconheceria um caractere que não é um número e automaticamente tentaria entender isso como sendo um texto.

## Textuais

Para inserir um caractere, uma palavra ou uma frase, é necessário o uso de aspas simples ou duplas. Como no português é comum o uso de aspas duplas, é interessante o uso de aspas simples no R. Isso se deve ao fato de que se você precisar eventualmente incluir as aspas duplas, elas podem ficar dentro das aspas simples.

Por exemplo, é aceitável:

```{r eval=TRUE, message=FALSE}
texto1 = 'Ela disse: "Ok".'
texto2 = 'E eu respondi "Certo".'
writeLines(c(texto1, texto2))
```

Perceba que as aspas simples estão funcionando apenas como delimitadores. Estão dizendo que tudo que está dentro delas faz parte de um mesmo texto, inclusive as aspas duplas.

```{r eval=FALSE, message=FALSE}
texto3 <- "Ela disse: "Ok"."
```

O texto3 seria problemático para o R. Assim que ele identifica as primeiras aspas, ele passa a esperar um texto. Quando aparecem mais aspas, ele entende que o texto foi encerrado e não pretende continuar lendo o que vem depois. Com isso, ele estranha que tenha mais texto logo após (Ok".")

### Numérica ou textual?

O CNPJ de uma empresa é composto por 14 dígitos numéricos (0 a 9), separados por alguns marcadores (pontos, barras e traços). Por exemplo, pode ser 12.345.678/0001-19. Para guardar essa informação como uma variável numérica, você precisaria omitir as marcações, digitando 12345678000119. Entretanto, existe aqui um problema: o caso dos CNPJs iniciados por 0. Se há um 0 no início do número, ele é sempre ignorado. Por exemplo, 02 sempre será salvo na memória como 2, porque o zero à esquerda, na Matemática, não tem função.

Pensando nisso, pode ser mais interessante salvar o CNPJ como uma variável textual.

```{r eval = FALSE}
cnpj <- "12.345.678/0001-19"
```

Com isso não são perdidos os marcadores. Perceba, por fim, que o tratamento desse "número" como texto não tem implicações sobre a análise estatística dos dados. O CNPJ não é um número sobre o qual você realiza operações matemáticas. Você não calcula a média,a moda ou a mediana dos CNPJs e nem cria um gráfico de CNPJs. Ele é um identificador da empresa, tal qual o nome dela.

No caso de pessoas físicas, o mesmo raciocínio vale para o CPF.

> Exceção: os dois últimos dígitos do CNPJ (e do CPF) são um código verificador. Alguns formulários cadastrais usam esses dois últimos dígitos para conferir se o campo foi preenchido corretamente. Essa conferência é feita a partir de um cálculo matemático; logo, há casos específicos em que mesmo o CNPJ pode ser usado para algum cálculo.

## Lógicas

Em muitos casos, é importante ter variáveis que indiquem VERDADEIRO (TRUE) ou FALSO (FALSE).O tipo de variável que admite apenas esses dois valores lógicos é chamado de Booleana (boolean ou bool). Essas variáveis seguem a lógica de primeira ordem. Por exemplo, TRUE AND FALSE resulta em FALSE, enquanto TRUE OR FALSE resulta em TRUE.

```{r eval=TRUE, message=FALSE}
# AND ou E é representado por &
print(TRUE & FALSE)
# OR ou OU é representado por |
print(TRUE | FALSE) 
```

Variáveis lógicas podem ter muitos usos, como parâmetros em funções ou filtros para listas de dados. Por exemplo, você pode querer que o usuário informe se ele quer imprimir o relatório dos valores ao final. Nesse caso, ele deveria informar que o valor do parâmetro imprimir_relatorio deveria ser TRUE. Caso ele não queira imprimir o relatório, deveria informar imprimir_relatorio como FALSE.

Também podem ser usados para comparações de igualdade (==) ou desigualdade (!=).

```{r}
dois_numero <- 2
dois_texto <- "dois"
# Vamos testar de o numero dois é o mesmo que o dois "por extenso"
dois_numero == dois_texto
# Vamos testar de o numero dois é diferente do dois "por extenso"
dois_numero != dois_texto
```

O R não entende que "dois" é a forma "por extenso" do número 2. Para o R, há um número 2 e há uma palavra, cujo significado o R desconhece. Então, na comparação entre esse inteiro e essa string, o R entende que há uma diferença (de tipos). Por isso, ele afirma que são diferentes (ou não iguais).

```{r}
dois_numero <- 2
dois_texto <- "2"
# Vamos testar de o numero dois é o mesmo que o dois "caractere"
# O resultado é verdadeiro porque apesar dos tipos serem diferentes, o conteúdo é o mesmo.
dois_numero == dois_texto
```

Existe outro operador de igualdade (===), mas que não será tratado agora.

## Datas

```{r}
today <- Sys.Date()
print(today)
today <- format(today, "%d/%m/%Y")
print(today)
today2 <- format(Sys.Date(), "%d/%m/%Y")
print(today2)
```