# Trabalhando com variáveis no R Base
## Manuseio de variáveis




## Funções numéricas básicas

As principais operações matemáticas e de estatísticas descritivas já vêm instaladas no R. 

```{r}
# Sejam a = 5 e b = 2 e v um vetor de números inteiros
a = 5
b = 2
v = c(1,2,3,4,5)
```

As operações básicas podem ser representadas por:

```{r}
a + b # soma
a - b # subtração
a * b # multiplicação (asterisco)
a / b # divisão
a ^ b # potenciação (acento circunflexo)
```

Além disso, podemos estabelecer as operações no vetor, aplicando a elementos específicos:

```{r}
v[1] + v[2] # soma
v[1] - v[2] # subtração
v[1] * v[2] # multiplicação (asterisco)
v[1] / v[2] # divisão
v[1] ^ v[2] # potenciação (acento circunflexo)
```
Quando queremos aplicar ao vetor inteiro, podemos usar funções instaladas no R base.

```{r}
sum(v) # soma de todos os elementos de v
sum(v[1:4]) # soma dos quatro primeiros elementos de v
sum(v[3:5]) # soma dos três últimos elementos de v

mean(v) # média aritmérica de todos os elementos de v
mean(v[1:4]) # média dos quatro primeiros elementos de v
```

## Funções textuais básicas

# Criando sua própria função

No R, você pode criar suas próprias funções da mesma forma como você cria e guarda dados: as funções também são objetos. A função para criar funções é a function(). Vamos começar com um caso simples, produzindo uma função que apenas imprime um texto básico.

```{r}

minhaFuncao <- function(){
  # Esta função imprime a mensagem "Esta é a minha primeira função"
  print("Esta é a minha primeira função.")
}

```

```{r}
minhaFuncao()
```

Essa função ainda não aceita parâmetros, ou seja, ela ainda não é capaz de receber e processar dados. A função pode receber dados ou usar valores que estão presentes em variáveis anteriormente criadas. O argumento funciona como um apelido que será usado internamente para aquele valor. Por exemplo, posso querer que a função retorne quanto é 8% do salário do empregado. Assim, precisamos que a função receba o valor do salário empregado e que, a partir dele, calcule quanto é 8% e, por fim, exiba esse valor.

```{r}
# a funcao recebera o 'salario'
fgts <- function(salario){
  # variavei INTERNA fgtsFuncionario guarda o valor calculado do FGTS
  # ela não fica automaticamente disponível na memória do R após 
  # a função ter terminado a execução
  fgtsFuncionario <- salario * 0.08
  # vamos gerar uma frase contendo o valor do FGTS
  mensagem <- paste0("O valor do FGTS é R$ ", fgtsFuncionario, ".")
  # para imprimir a mensagem
  print(mensagem)
  # podemos encerrar o código da função especificando uma última variável INTERNA
  # que pode ser guardada em um objeto normal do R, por atribuição
  # Se essa atribuição não ocorrer, todos os valores gerados internamente
  # serão esquecidos
  fgtsFuncionario
}

```
Perceba que se simplesmente rodarmos a função sem guardar seu valor em um objeto

```{r} 
fgts(2000)
```

A mensagem será impressa, mas posteriormente não será possível resgatar nem o valor contido em $fgtsFuncionario$ e nem em $mensagem$. Se você quer que o R realmente guarde esses valores, e não apenas os exiba na tela, é necessário que haja a atribuição a uma variável.

```{r} 
# estamos guardando o valor da execução de fgts(2000) em fgtsFunc1
fgtsFunc1 <- fgts(2000)
```

A função $fgts$ foi encerrada com $fgtsFuncionario$. Por isso, o valor que será atribuído para fgtsFunc1 será apenas $fgtsFuncionario$. A $mensagem$ não ficará gravada na memória.

```{r} 
# se solicitarmos o valor de fgtsFunc1, será exibido o valor 160.
fgtsFunc1
```



## Modularização do código

Em certas situações, seu script pode começar a ficar muito extenso, dificultando a leitura do código e que você encontre problemas específicos. Assim, pode ser uma boa ideia criar scripts auxiliares com funções. Você cria um script separado (por exemplo, funcoes.R) e deixa nele o código com as funções que serão utilizadas.

No script onde você está desenvolvendo a análise, você inclui o comando source(), informando o parâmetro com a localização e o nome do arquivo ("scripts/funcoes.R", por exemplo). 

```{r eval = FALSE}
# assumindo que o script auxiliar funcoes.R está na pasta scripts
source("scripts/funcoes.R")
```

O source() faz e leitura do script auxiliar e importa todas as funções que constam nele, de forma muito similar ao que é feito pelo library().

## Comentários

