# Pacotes / Bibliotecas

Muito do que precisamos usar já foi criado por alguém e disponibilizado na internet. No caso do R, a plataforma "oficial" para isso é o CRAN, mas há outras formas de conseguir esses códigos, como o Github.

Diversas bibliotecas já vêm pré-instaladas no R.

Quando precisamos instalar, usamos o comando

```{r eval= FALSE} 
install.packages()
```

O nome do pacote deve ser informado entre aspas, como todo bom texto.

```{r eval= FALSE} 
install.packages("dplyr")
```

A instalação do pacote dplyr permite o acesso a várias funções, como filter(), select() e group_by(). Quando um pacote é instalado, as funções ficam dentro dele. ISso significa que quando queremos acessá-las, precisamos identificar a fonte.

```{r eval= FALSE} 
dplyr::select()
dplyr::filter()
```

Em outras palavras, primeiro dizemos qual é o pacote (dplyr, no caso), seguido de $::$ (dois pontos, duas vezes) e concluímos informando a função desejada e que se encontra desse pacote.

Alternativamente, podemos usar library(dplyr). Isso deixa, durante a sessão ativa, as funções do pacote dplyr prontamente disponíveis. Quando você fechar o R (ou o R Studio), isso será desfeito. Portanto, da próxima vez que abrir o programa, precisará executar novamente o comando library(dplyr).

É possível que existam duas funções com o mesmo nome, o que gera um conflito. Por exemplo, na minha máquina, há um pacote chamado _stats_ que contém uma função chamada _lag_. Quando carrego o _dplyr_, que também possui uma função chamada lag(), recebo a seguinte mensagem:

```{r eval= FALSE} 
Attaching package: ‘dplyr’

The following objects are masked from ‘package:stats’:

    filter, lag

The following objects are masked from ‘package:base’:

    intersect, setdiff, setequal, union
```

Isso significa que a função lag() do _stats_ foi ocultada pelo _dplyr_. Em outras palavras, se eu for usar a função lag() sem dizer a que pacote ela pertence, o R automaticamente entenderá que eu estou usando a do _dplyr_, que está sendo dominante em relação ao _stats_.

Sempre que você estiver confuso sobre qual função está dominando e qual está oculta, você pode incluir o nome do pacote no comando. Se você usar dplyr::lag(), com certeza será o lag() do dplyr. Se você usar stats::lag(), com certeza será o lag() do stats.

Se o pacote que você deseja instalar está disponível no Github, você deve usar a função install_github() do pacote remotes.

```{r eval = FALSE}
remotes::install_github()
```