# Trabalhando com variáveis no R Base
## Manuseio de variáveis




## Funções numéricas básicas

As principais operações matemáticas e de estatísticas descritivas já vêm instaladas no R. 

```{r}
# Sejam a = 5 e b = 2 e v um vetor de números inteiros
a = 5
b = 2
v = c(1,2,3,4,5)
```

As operações básicas podem ser representadas por:

```{r}
a + b # soma
a - b # subtração
a * b # multiplicação (asterisco)
a / b # divisão
a ^ b # potenciação (acento circunflexo)
```

Além disso, podemos estabelecer as operações no vetor, aplicando a elementos específicos:

```{r}
v[1] + v[2] # soma
v[1] - v[2] # subtração
v[1] * v[2] # multiplicação (asterisco)
v[1] / v[2] # divisão
v[1] ^ v[2] # potenciação (acento circunflexo)
```
Quando queremos aplicar ao vetor inteiro, podemos usar funções instaladas no R base.

```{r}
sum(v) # soma de todos os elementos de v
sum(v[1:4]) # soma dos quatro primeiros elementos de v
sum(v[3:5]) # soma dos três últimos elementos de v

mean(v) # média aritmérica de todos os elementos de v
mean(v[1:4]) # média dos quatro primeiros elementos de v
```

## Funções textuais básicas

Seja o seguinte data.frame:

```{r}
cias <- data.frame(nome = c("Petrobras", "Petrobras", "Vale", "Banco do Brasil"),
                   ticker = c("PETR3", "PETR4", "VALE3", "BBAS3"),
                   tipo = c("ON", "PN", "ON", "ON"),
                   segmento = c("N2", "N2", "NM", "NM"),
                   stringsAsFactors = FALSE)
cias
```

Podemos estar interessados em saber se há uma empresa chamada "Banco do Brasil". Para isso, há as funções grep() e grepl(). A grep() retorna um vetor com todas as posições em que foi encontrada a expressão desejada. A função grepl() retorna um vetor com a análise se cada elemento possui o padrão desejado ou não. Assim, se aplicássemos o grep() com a expressão "Petrobras" à lista de nomes, receberíamos a informação de que "Petrobras" foi localizada nas posições 1 e 2, sem qualquer menção às posições 3 e 4. Se usássemos o grepl(), o retorno seria uma lista composta por (TRUE, TRUE, FALSE, FALSE), que explicita a situação de cada observação.


```{r}
grep("Petrobras", cias$nome)
grep("Banco do Brasil", cias$nome)
grepl("Petrobras", cias$nome)
grepl("Banco do Brasil", cias$nome)
```

```{r}
```

```{r}
```

```{r}
```

```{r}
```